【裁判字號】    96,交聲,455
【裁判日期】    970225
【裁判案由】    聲明異議
【裁判全文】
臺灣臺南地方法院交通事件裁定         96年度交聲字第455號
原處分機關  交通部公路總局嘉義區監理所麻豆監理站
異議人即受
處分人      鄭豊村
上列受處分人因違反道路交通管理處罰條例案件，對於交通部公
路總局嘉義區監理所麻豆監理站，民國96年5月22日所為之裁決
處分（處分案號：麻監裁罰字第裁75-Z00000000號），聲明異議
，本院裁定如下：
      主  文
原處分撤銷。
鄭豊村汽車駕駛人，拒絕接受酒精濃度測試之檢定，處罰鍰新
台幣陸萬元，並吊銷駕駛執照，參年內不得考領駕駛執照。
      理  由
一、原處分意旨略以：異議人即受處分人鄭豊村（下稱異議人）
    駕駛第三人所有之車號C8-8118號自用小客車，於民國90年7
    月10日晚間23時25分許，行駛至國道一號高速公路北向347
    公里處時，因未繫安全帶，經內政部警政署國道公路警察局
    第五警察隊岡山分隊警員 (下稱舉發機關)攔檢並發現其身
    上有酒味而欲對其進行呼氣酒精濃度測試之檢定。惟異議人
    不願配合，舉發機關遂以異議人「酒後駕車 (全身酒味)拒
    絕酒精測試」為由當場開單舉發，異議人拒絕於舉發通知單
    上簽名，舉發警員遂於收受通知聯欄記載「拒簽」等語並將
    通知聯交付異議人收受。嗣於92年7月22日原處分機關即交
    通部公路總局嘉義區監理所麻豆監理站，以異議人違規事實
    明確，依違規時道路交通管理處罰條例（下稱處罰條例）第
    35條第3項、第67條第2項 (原處分漏引此條文)之規定，裁
    處異議人罰鍰新臺幣（下同）6萬元並吊銷駕駛執照，3年內
    禁考。惟該裁決書並未合法送達於異議人，故並未生裁處之
    效力。原處分機關遂於96年5月22日復依違規時處罰條例上
    述規定，裁處異議人罰鍰6萬元並吊銷駕駛執照，3年內禁考
    等語。
二、本件聲明異議意旨略以：異議人主張對舉發通知單無印象，
    也無簽名，故對於這條罰款，從來不知道。不過在2-3年前
    我到監理所去問，他們有跟我說要問當時開立罰單的警察局
    ，好像說不受理，又叫我寫了1份異議書，說要給法院判決
    ，然後就沒消息。直到96年5月中我去繳罰款，辦理駕照時
    ，才又跟我說，要我再重寫異議書，對於這條罰款我真的不
    知道，而且上次知道的時間已過了快4年，到現在又快2年云
    云，為此聲明異議云云。
三、經查：車號C8-8118號自用小客車，於90年7月10日晚間23時
    25分許，經人駕駛行經國道一號高速公路北上347公里處時
    ，經舉發機關以駕駛人未繫安全帶予以攔檢，並發現其身上
    有酒味而欲對其進行呼氣酒精濃度測試之檢定，惟駕駛人不
    願配合，舉發機關遂以駕駛人「酒後駕車 (全身酒味)拒絕
    酒精測試」為由當場開單舉發，駕駛人拒絕簽收舉發通知單
    ，舉發警員遂於收受通知聯欄記載「拒簽」及將通知聯交付
    。異議人於92年4月7日及同年6月12日針對上述違規提出申
    訴，原處分機關函請舉發機關查明違規屬實，嗣於92年7月
    22日即依違規時處罰條例第35條第3項、第67條第2項之規定
    ，裁處異議人罰鍰6萬元並吊銷駕駛執照，3年內禁考。惟該
    裁決書並未合法送達於異議人，故並未生裁處之效力。原處
    分機關遂於96年5月22日復依違規時處罰條例上述規定，再
    為同一內容裁決書，裁處異議人罰鍰6萬元並吊銷駕駛執照
    ，3年內禁考等事實，有：
    原處分機關裁決書。
    舉發通知單影本。
    異議狀。
    一次裁決查詢報表(見本院卷第17頁)。
    異議人意見陳述單2紙 (見本院卷第9頁、第13頁)。
    證人甲○○警員於本院調查中所為之陳述 (見本院卷第23
      頁)。
    等件為證，且為異議人所不否認，此部分事實當可認定。
四、裁處時效及舉發時效：
  (一)按行政罰法業經總統於94年2月5日，以華總一義字第094000
    16841號令公布，並自95年2月5日開始施行。行政罰法第5條
    規定：「行為後法律或自治條例有變更者，適用行政機關最
    初裁處時之法律或自治條例。但裁處前之法律或自治條例有
    利於受處罰者，適用最有利於受處罰者之規定。」顯見行政
    罰法係採「從新從輕」原則。又行政罰之裁處權，因3年期
    間之經過而消滅。行政罰法施行前違反行政法上義務之行為
    應受處罰而未經裁處，除第15條、第16條、第18條第2項、
    第20條及第22條規定外，均適用行政罰法之規定。又前項行
    政罰之裁處權時效，自行政罰法施行之日（即95年2月5日）
    起算，行政罰法第27條第1項、第45條第1項、第2項亦分別
    定有明文。故行為人在行政罰法95 年2月5日施行前，因違
    反行政法上義務之行為應受處罰而是否已經裁處，即作為判
    斷是否適用行政罰法第5條「從新從輕原則」、第27條「3年
    裁處時效」及第45條第2項「自行政罰法施行之日（即95年2
    月5日）起算裁處權時效」等相關規定之要件，若已為裁處
    ，則不適用行政罰法；若未為裁處，則應適用行政罰法上揭
    規定，合先敘明。
  (二)經查：本件異議人違規時間在90年7月10日，在行政罰法施
    行前，原處分機關於92年7月22日即製作裁決書，惟其送達
    並不合法，此有原處分機關之一次裁決查詢報表 (見本院卷
    第17頁)存卷足佐，故原處分機關於92年7月22日所製作之裁
    決書，並未踐行合法送達程序，僅能認為係機關內部文件，
    並不生裁處效力。嗣後96年5月22日所為裁處，則於96年5月
    24 日由異議人親自收受送達，此有送達證書在卷可證 (見
    本院卷第32頁)。故本件原處分機關裁處時點，自應認為係
    96年5 月22日，而非92年7月22日。
  (三)故本案裁處時即在行政罰法施行後，因此即有上述行政罰法
    相關規定之適用。簡言之，本件裁處權時效應依行政罰法第
    45條第2項之規定，於行政罰法施行日即95年2月5日起算，
    原處分機關於96年5月22日所為裁處，並未逾3年，因此並無
    罹於3年而裁處時效消滅之問題。
  (四)次按違反道路交通管理事件行為人，未依規定自動繳納罰鍰
    ，或未依規定到案聽候裁決，處罰機關應於二個月內依標準
    表逕行裁決之。違規時違反道路交通管理事件統一裁罰標準
    及處理細則 (下稱處理係則)第44條第1項定有明文；該處理
    細則並非法律，故無行政罰法從新從輕原則之適用，仍應適
    用違規時之規範。本件違規時間為90年7月20日，原處分機
    關遲至96年5月22日方為裁處，明顯未於舉發違反道路交通
    管理事件通知單送達2個月內逕行裁決罰鍰之處分，而於舉
    發後逾5年始為裁決，固與上開處理細則第44條第1項之規定
    有違，惟該處理細則，係為利公路主管機關及警察機關於處
    理違反道路交通事件能有一統一之程序及裁罰標準而訂定之
    行政規則，該細則第44條第1項有關裁罰機關應於2個月內依
    標準表逕行裁決之規定，僅在促使各處罰機關儘速處理，以
    免形成積案致無法達成交通管理之目的，乃單純處理機關內
    部行政作業之運作流程規定，而非裁決時效規定，故原處分
    機關所作之本件裁決應仍屬合法而有效。又違反道路交通管
    理處罰條例之行為，自行為成立之日起，逾3個月不得舉發
    ，違規時和裁處時處罰條例第90條第1項規定並無不同，故
    應適用新法規定，以3個月作為舉發時效之規範。本件異議
    人交通違規係於90 年7月10日，並經舉發機關當場舉發，其
    舉發顯未逾3個月之舉發時效，併予指明。
  (五)綜上所述，本件舉發機關舉發程序及原處分機關裁處程序，
    經核均屬合法，異議人辯稱已過數年之久云云，並無理由。
五、新舊法比較：
  (一)修正前：按汽車駕駛人拒絕接受酒精濃度測試之檢定者，處
    6萬元罰鍰，並吊銷其駕駛執照。汽車駕駛人，曾依處罰條
    例第35條第3項前段之規定吊銷駕駛執照者，3年內不得考領
    駕駛執照。違規時處罰條例第35條第3項前段、第67條第2項
    分別定有明文。
  (二)修正後：復按汽車駕駛人拒絕接受酒精濃度測試之檢定者，
    處6萬元罰鍰，並當場移置保管該汽車及吊銷該駕駛執照。
    汽車駕駛人，曾依第35條第4項前段規定吊銷駕駛執照者，3
    年內不得考領駕駛執照。裁處時處罰條例第35條第4項前段
    、第67條第2項分別定有明文。
  (三)綜合比較上述新舊法相關規定內容，除條項移動 (原第35條
    第3項規定移至第4項)及增列「當場移置保管該汽車」外，
    實質規範內容並無何者較有利或不利異議人之情形。依上述
    意旨，本件應依新法裁處異議人，原處分機關以舊法即違規
    時處罰條例之規定為裁處之依據，經核並不合法。
六、按汽車駕駛人拒絕接受酒精濃度測試之檢定者，處6萬元罰
    鍰，並當場移置保管該汽車及吊銷該駕駛執照。又汽車駕駛
    人，曾依第35條第4項前段規定吊銷駕駛執照者，3年內不得
    考領駕駛執照。裁處時處罰條例第35條第4項前段、第67條
    第2項分別定有明文
七、本院審酌：
  (一)經查：證人即舉發員警甲○○於本院調查中證稱：「本件是
    我舉發的。」、「舉發情形稍微還有點印象。」、「舉發當
    日，異議人駕駛系爭車輛，行經高速公路岡山收費站，我站
    立於車道上，我發現異議人未繫安全帶，攔查後發現他身上
    有酒味，帶他到我們分隊進行酒測，但是異議人不配合，我
    只好依法開單告發。」、「罰單當場交付給異議人，但是異
    議人拒絕簽收。」、「本件還有印象，是因為我執勤這麼多
    年，異議人是唯一不配合酒測，我們才開單告發」等語。參
    以證人甲○○與異議人間，不僅未有任何怨隙，且係毫不相
    識之人，衡情證人應無設詞攀誣，或是虛構違規事實以陷害
    異議人之理。何況警員執行公務時，本身即受有行政懲處責
    任之監督，再其到庭具結作證，更係以刑事責任擔保其證言
    之真實性，故證人之上開證述內容，以及其所記錄舉發之本
    件違規事實，經核應無不可採信之處。
  (二)再警方取締交通違規事件，其以照相、錄影、錄音等方式取
    證者，固足為違規之證明，惟警員當場舉發者，舉發之員警
    本身之目睹、耳聞，亦足為違規人違規之證明，非必所有之
    違規事件，均需有照相、錄影、錄音等科學證據方足為違規
    之證據。況警察執行勤務，事項繁瑣，且違規情形一過即逝
    ，並非長期存在，何能要求警察必備有科學儀器取證對於所
    有違規事項遂一存證？故如有舉發警員之證言，縱無如錄音
    或錄影等現場紀錄，亦足以作為判斷之佐證。又本件舉發警
    員曾經就舉發經過錄音存檔，後因時間久遠，舉發機關無法
    尋獲該存檔內容，此有舉發機關回函可證 (見本院卷第29頁
    )。依相同之原理，本件縱無現場錄音紀錄作為佐證，然異
    議人之違規行為既經證人甲○○警員證述明確，且其所述內
    容並無何矛盾或違背經驗法則之處，自得為本院判斷之依據
    。
  (三)其次交通勤務警察或依法令執行交通稽查任務人員，開單舉
    發違反道路交通管理處罰條例所列之違規事實，經公路主管
    機關或警察機關所為之裁決處罰，本質上為行政處分，係公
    務員基於職務上權力，依法就特定之具體事件所為具公法上
    效果之單方行政行為，基於公務員為公法上行為具有公信力
    之原則，該行政行為當可被推定為真正，其據以依法處分之
    事實認定亦為正確無誤。又受處分人不服公路主管機關所為
    之處罰，依處罰條例第87條之規定向管轄地方法院聲明異議
    ，自屬行政救濟程序，其舉證責任分配，應採民事訴訟上舉
    證責任分配原則，87年10月28日修正公布之行政訴訟法第13
    6條同揭此旨，而明文規定準用民事訴訟法第277條舉證責任
    分配之原則。而本件違規舉發至今雖已逾6年餘，然異議人
    是否曾經於岡山收費站遭警測試酒精濃度，此種平時極難遭
    遇之事竟毫無印象，顯與常情大謬。且異議人亦未就未曾遭
    警酒測乙節提出任何確實事證以供本院調查，是其所辯尚非
    可信，本院亦查無任何證據足資證明執勤員警有捏造事實違
    法取締之情事存在，故執勤警員本其維護交通秩序、安全職
    責所為之舉發，自應受到合法、正確之推定。是以，本件事
    證已甚明確，異議人酒後駕車拒絕員警測試其酒精濃度之違
    規行為已足堪認定。
  (四)復按行為人有處罰條例之情形者，應填製舉發違反道路交通
    管理事件通知單，並於被通知人欄予以勾記。當場舉發者，
    應填記駕駛人或行為人姓名﹑性別﹑出生年月日﹑地址﹑身
    分證統一號碼及車主姓名、地址、車牌號碼﹑車輛種類。被
    查獲之駕駛人或行為人為受處分人時，應將該通知單填記後
    交付該行為人簽名或蓋章收受之；拒絕簽章者，並記明其事
    由，視為已收受。違規時處理細則第11條第1項第1款定有明
    文。故異議人雖拒絕簽名，惟依前揭規定即視為異議人已然
    收受，故異議人辯稱無簽名，故對於這條罰款，從來不知道
    云云，經核亦無理由。
八、綜上所述，異議人於前述時、地之違規事實已可認定，異議
    人之異議並無理由。惟原處分亦有上述適用法律之瑕疵，自
    亦無可維持，故應由本院裁定將原處分撤銷，適用原處分機
    關裁決時即處罰條例第35條第4項前段、第67條第2項之規定
    ，另為異議人如主文第2項所示之諭知，以資適法。
九、據上論斷，應依道路交通案件處理辦法第20條，裁定如主文
    。
中    華    民    國    97    年    2     月    25    日
                        交通法庭法  官  蔡直青
以上正本證明與原本無異。
如不服本裁定，應於收受送達後5日內向本院提出抗告狀。（應
附繕本）
                                書記官  劉鴻瑛
中    華    民    國    97    年    2     月    29    日


司法院資訊處製作；財團法人民間司法改革基金會備份。
